ACORDAO-COMPLETO-2319605

ACÓRDÃO 3700/2019 ATA 18/2019 - SEGUNDA CÂMARA

VISTOS, relatados e discutidos estes recursos de reconsideração interpostos por André Luiz Morais Mascarenhas, Eliel Negromonte Filho, Ricardo Oliveira Marques, Sandra Pimentel Mendes e Toufik Tanure Neto, contra o Acórdão 2294/2017-TCU-Segunda Câmara,
ACORDAM os ministros do Tribunal de Contas da União, reunidos em sessão da 2ª Câmara, com fundamento nas razões expostas pelo relator e nos arts. 32, inciso I, e 33, da Lei 8.443/1992, em:
9.1.	conhecer dos presentes recursos de reconsideração, para, no mérito, negar-lhes provimento;
9.2. dar ciência desta deliberação ao recorrente e aos demais interessados.

Recurso de reconsideração interposto contra acórdão que julgou irregulares as contas de um dos recorrentes  e aplicou  multa a todos os  recorrentes em razão de razão de irregularidades, especialmente nos procedimentos de contratações.

Segunda Câmara

Tribunal Regional do Trabalho da 3ª Região/MG.

3. Interessados/Responsáveis/Recorrentes:
3.1. Recorrentes: Eliel Negromonte Filho (XXX.280.476-XX); Toufik Tanure Neto (XXX.170.506-XX); André Luiz Morais Mascarenhas (XXX.960.736-XX); Ricardo Oliveira Marques (XXX.480.706-XX); Sandra Pimentel Mendes (XXX.405.056-XX).

13.1. Ministros presentes: Ana Arraes (Presidente), Augusto Nardes (Relator), Aroldo Cedraz e Raimundo Carreiro.
13.2. Ministro-Substituto presente: André Luís de Carvalho.

ACORDAO-COMPLETO-2362487

Acórdão 1401/2020 - Segunda Câmara

ACORDAO-COMPLETO-2421147

Acórdão de Relação 4012/2021 - Segunda Câmara

Acórdão de Relação

AUGUSTO NARDES

Ministro-Substituto André Luís de Carvalho.

Transcrevo a seguir a instrução elaborada por auditor da Secretaria de Recursos (peça 332) , que contou com a anuência do corpo diretivo daquela unidade (peças 333 e 334) e do MPTCU (peça 335) :
"INTRODUÇÃO
1.	Trata-se de recurso de reconsideração interposto por André Luiz Morais Mascarenhas, na condição de diretor-geral, (peça 265) , Eliel Negromonte Filho, na condição de secretário-geral da presidência no período de 7/9/2011 a 31/12/2011 e  (peça 261 e 262) , Ricardo Oliveira Marques, na condição de Diretor Judiciário no período de 1/1/2011 a 1/3/2011 e Diretor-Geral no período de 1/3/2011 a 1/9/2011 (266 e 267) , Sandra Pimentel Mendes (peça 291) , na condição de Diretora Judiciária no período de 1/3/2011 a 31/12/2011 e Toufik Tanure Neto, na condição de fiscal do Contrato 08SR054 (peça 263 e 264) , contra o Acórdão 2294/2017-TCU-Segunda Câmara, da relatoria do Ministro André Luís de Carvalho, com o seguinte teor, destacando-se os itens impugnados:
ACORDAM os Ministros do Tribunal de Contas da União, reunidos em Sessão da 2ª Câmara, ante as razões expostas pelo Relator, em:
9.1. excluir Luiz Otávio Linhares Renault e Emília Lima Facchini da presente relação processual, com fundamento no art. 10 da Instrução Normativa TCU nº  63/2010;
9.2. incluir Guilherme Augusto de Araújo, Luís Paulo Garcia Faleiro e Ricardo Oliveira Marques no rol de responsáveis desta relação processual, com fulcro no art. 10 da Instrução Normativa TCU nº  63/2010;
9.3. acolher as razões de justificativa de Carlos Athayde Valadares Viegas, Luiz Paulo Garcia Faleiro, Maria Beatriz Abreu Rodrigues de Souza, Patrícia Helena dos Reis, Roberto Rodrigues da Costa, Dilma Alves Ferreira e Antônio de Souza Pontes Filho;
9.4. rejeitar as razões de justificativa de André Luiz Morais Mascarenhas, Eliel Negromonte Filho, Ricardo Oliveira Marques, Sandra Pimentel Mendes e Toufik Tanure Neto; 
9.5. julgar irregulares as contas de Ricardo Oliveira Marques, com fundamento nos arts. 1º, inciso I, 16, inciso III, alínea 'b', 19, parágrafo único, e 23, inciso III, da Lei nº 8.443, de 16 de julho de 1992, para lhe aplicar a multa prevista no art. 58, incisos I e II, da Lei nº 8.443, de 1992, no valor de R$ 16.000,00 (dezesseis mil reais) , fixando-lhe o prazo de 15 (quinze) dias, a contar da notificação, para que comprove, perante o Tribunal, o recolhimento da referida quantia aos cofres do Tesouro Nacional, atualizada monetariamente na forma da legislação em vigor;
9.6. aplicar a multa prevista no art. 58, inciso II, da Lei nº 8.443, de 1992, a Toufik Tanure Neto, André Luiz Morais Mascarenhas, Eliel Negromonte Filho e Sandra Pimentel Mendes, individualmente, nos valores de R$ 16.000,00 (dezesseis mil reais) , R$ 8.000,00 (oito mil reais) , R$ 8.000,00 (oito mil reais) e R$ 8.000,00 (oito mil reais) , respectivamente, fixando-lhes o prazo de 15 (quinze) dias, a contar da notificação, para que comprovem, perante o Tribunal, o recolhimento da referida quantia aos cofres do Tesouro Nacional, atualizada monetariamente na forma da legislação em vigor;
9.7. julgar regulares com ressalva as contas de Deoclécia Amorelli Dias, Eduardo Augusto Lobato, Guilherme Augusto de Araújo e Luís Paulo Garcia Faleiro, com fundamento nos arts. 1º, inciso I, 16, inciso II, 18 e 23, inciso II, da Lei nº 8.443, de 1992, e nos arts. 1º, inciso I, 208 e 214, inciso II, do RITCU, dando-lhes quitação;
9.8. julgar regulares as contas de Cleube de Freitas Pereira, com fundamento nos arts. 1º, inciso I, 16, inciso I, 17 e 23, inciso I, da Lei nº 8.443, de 1992, e nos arts. 1º, inciso I, 207 e 214, inciso I, do RITCU, dando-lhe quitação plena;
9.9. autorizar, caso requerido, nos termos do art. 26 da Lei nº 8.443, de 1992, e do art. 217 do RITCU, o parcelamento das dívidas constantes deste Acórdão em até 36 (trinta e seis) prestações mensais e sucessivas, sobre as quais incidirão a atualização monetária e os correspondentes acréscimos legais, esclarecendo aos responsáveis que a falta de pagamento de qualquer parcela importará no vencimento antecipado do saldo devedor (art. 217, § 2º, do RITCU) ;
9.10. autorizar, desde logo, a cobrança judicial das dívidas constantes deste Acórdão, nos termos do art. 28, inciso II, da Lei nº 8.443, de 1992, caso não atendidas as notificações;
9.11. determinar ao Tribunal Regional do Trabalho da 3ª Região que, caso não seja comprovado o tempestivo recolhimento do valor integral ou parcelado das multas consignadas nos itens 9.5 e 9.6 deste Acórdão, proceda o desconto integral ou parcelado da dívida sobre os vencimentos dos responsáveis, observados os limites previstos na legislação pertinente, nos termos do art. 28, inciso I, da Lei nº  8.443, de 1992, e do art. 219, inciso I, do RITCU;
9.12. determinar ao Tribunal Regional do Trabalho da 3ª Região, com fundamento no art. 208, § 2º, do RITCU, que:
9.12.1. abstenha-se de promover a contratação direta da empresa Aceco TI Ltda. para a prestação de serviços de manutenção da sala-cofre, optando pelo devido procedimento licitatório, ante a possibilidade de que outras empresas possam vir a obter a certificação da ABNT e prestar os serviços de manutenção da sala-cofre;
9.12.2. atente para a estrita observância aos procedimentos de concessão de diárias, nos termos da Resolução Administrativa TRT-MG nº 93/2009 (em especial dos arts. 5º, § 1º, inciso I, 9º, 15, alínea 'd', e 19) e da Resolução CNJ nº 73/2009;
9.12.3. observe o disposto nos arts. 59 e 60 da Lei nº 4.320, de 17 de março de 1964, e no art. 73 do Decreto-Lei nº 200, de 25 de fevereiro de 1967, de modo a não incorrer na falha consistente no reconhecimento de passivos referentes a honorários de peritos que atuaram no programa 'Assistência Jurídica a Pessoas Carentes nos exercícios de 2008, 2009 e 2010', cujos valores foram arbitrados sem a correspondente dotação orçamentária, a exemplo da autorização da transferência das requisições de honorários periciais com excedente sobre a dotação orçamentária para o exercício financeiro subsequente constante do Ato Regulamentar nº 6, de 2/10/2008;
9.12.4. observe o disposto na Portaria TCU nº 277/2010, de modo a não incidir na falha consistente na	falta de apresentação do diagnóstico circunstanciado dos impactos do reconhecimento de passivos por insuficiência de créditos ou recursos sobre a gestão orçamentário-financeira da unidade jurisdicionada (UJ) , no exercício de competência das contas e no exercício seguinte, e na falta de justificativa sobre a capacidade da UJ em prever a situação que ensejou o lançamento contábil dos passivos;
9.12.5. atente para o cumprimento dos prazos atinentes aos atos de concessão de aposentadoria e pensão, nos termos dos arts. 7º e 11 da IN TCU nº 55/2007 (alterada pela IN TCU nº 64/2010) , de modo a evitar a reincidência das falhas observadas no presente processo de contas;
9.12.6. atente para a estrita observância dos requisitos de qualificação e experiência previstos na Lei nº  11.416, de 15 de dezembro de 2006, e na Resolução CNJ nº 88/2009 no que concerne ao preenchimento de cargos em comissão e de funções comissionadas no âmbito do TRT-MG;
9.12.7. atente para as regras de apresentação das informações devidas sobre o valor histórico dos bens imóveis de propriedade da União sob a responsabilidade da unidade jurisdicionada no Quadro A.11.3 do relatório de gestão;
9.12.8.	faça constar do processo ordinário de contas a análise crítica sobre a gestão de bens imóveis, conforme previsto na Portaria TCU nº 123/2011;
9.12.9. certifique-se de que o setor responsável dispõe dos recursos necessários para a análise tempestiva e adequada dos requerimentos de concessão de aposentadoria e de pensão civil, tendo em vista o número expressivo de atos dessa natureza considerados ilegais pelo TCU no exercício de 2011;
9.12.10. envide esforços para a adoção de medidas necessárias ao fortalecimento da estrutura de controle interno do órgão, a exemplo da elaboração de código formalizado de ética e da disseminação dos mecanismos de controles internos entre os servidores e os colaboradores do TRT, conferindo especial atenção à qualidade da informação divulgada internamente e ao aumento da aderência aos procedimentos de controle;
9.13. determinar à Secretaria de Controle Interno do Tribunal Regional do Trabalho da 3ª Região que envide esforços no sentido de evitar as deficiências na avaliação da gestão do patrimônio sob a responsabilidade do TRT-MG, conferindo especial atenção à verificação dos seguintes aspectos:
9.13.1. se houve o registro pelo valor histórico e se o valor de reavaliação dos imóveis estava condizente com a realidade do mercado imobiliário, a fim de identificar a eventual ofensa ao princípio contábil da oportunidade e a ocorrência de subavaliação dos imóveis, com indesejadas distorções nos balanços gerais da União;
9.13.2. se a estrutura de pessoal da unidade jurisdicionada é suficiente para a boa gestão dos bens imóveis da União (próprios ou locados de terceiros) sob a sua responsabilidade e se a estrutura tecnológica é adequada para registrar e controlar os ditos imóveis, a fim de identificar possíveis causas para falhas na gestão patrimonial e oportunidades de melhorias referentes à sua estrutura na gestão do patrimônio imobiliário; e
9.13.3. se os processos de locação de imóveis de terceiros estão regulares e se os preços contratuais dos aluguéis estão compatíveis com os valores de mercado, além de comparar os gastos realizados com a manutenção dos imóveis sob a propriedade da União com os gastos de manutenção de imóveis locados junto a terceiros, a fim de detectar eventuais dispêndios excessivos ou desnecessários com a locação de imóveis, em detrimento da utilização de imóveis próprios da União, e locações de imóveis com valores não compatíveis com os de mercado; 
9.14. determinar que, se ainda não o fez, a Segecex autue processo de fiscalização específico para apurar as possíveis irregularidades na contratação da empresa Aceco TI Ltda. pelos diversos órgãos e entidades da administração federal; e
9.15. enviar cópia do presente Acórdão, bem como do Relatório e da Proposta de Deliberação que o fundamenta, à administração e à unidade de controle interno do Tribunal Regional do Trabalho da 3ª Região.
HISTÓRICO
2.	Trata-se, originalmente, de processo de contas anuais do Tribunal Regional do Trabalho da 3ª Região - Minas Gerais (TRT-MG) , relativo ao exercício de 2011. 
2.1.	A análise das presentes contas contou com informações constantes do relatório de gestão e do relatório de auditoria de gestão (peça 1, p. 40, e peça 2, p. 53-54) , além das constatações da auditoria realizada pela Coordenadoria de Controle e Auditoria do Conselho Superior da Justiça do Trabalho (CCAUD/CSJT) (peça 4, p. 9-112) .
2.2.			No exame do desempenho da gestão e da conformidade dos atos, a unidade técnica identificou a existência de irregularidades, especialmente nos procedimentos de contratações, tendo promovido, assim, a audiência dos responsáveis, pelas seguintes condutas:
	a) fundamentação inadequada da contratação direta, por inexigibilidade de licitação, na instrução dos processos administrativos SUP - TRT 3ª Região 5.397/2011 e 30.392/2011;
	b) contratação de empresa por inexigibilidade de licitação sem a caracterização da inviabilidade de competição, provendo, ainda, a prorrogação irregular do contrato;
	c) contratação por dispensa de licitação decorrente da falta de planejamento;
	d) contratação de serviços sem a existência dos respectivos créditos orçamentários.
2.3.	Após o posicionamento do MP/TCU, o Ministro Relator entendeu pertinente julgar irregulares as contas de Ricardo Oliveira Marques e aplicar-lhes a multa prevista no art. 58, I e II da Lei 8.443/1992, aplicar apenas a multa prevista no art. 58, I da mesma a Toufik Tanure Neto, André Luiz Morais Mascarenhas, Eliel Negromonte Filho e Sandra Pimentel Mendes, uma vez que não fazem parte  do rol de responsáveis dessas contas anuais. As contas dos demais responsáveis constante do rol foram julgadas regulares e regulares com ressalva, resultando assim, no acordão recorrido. 
2.4.	Inconformados, os gestores André Luiz Morais Mascarenhas, Eliel Negromonte Filho, Ricardo Oliveira Marques, Sandra Pimentel Mendes e Toufik Tanure Neto, interpuseram recurso de reconsideração, requerendo a reforma dos itens 9.4 e 9.6 do Acórdão 2294/2017-TCU-Segunda Câmara (peça 261, p. 6 e 13; peça 263, p. 1; peça 265, p. 5) ou a sua nulidade.
ADMISSIBILIDADE
3.	Reitera-se os exames preliminares de admissibilidade (peças 293 a 297) , ratificado pelo Ministro-Relator Augusto Nardes (peça 300) , que concluiu pelo conhecimento dos recursos, com a suspensão dos efeitos dos itens 9.5, 9.10 e 9.11 do Acórdão 2294/2017-TCU-Segunda Câmara, em relação a Ricardo Oliveira Marques e 9.6, 9.10 e 9.11 do mesmo acórdão, em relação aos demais recorrentes  nos termos do artigo 32, I, e 33, da Lei 8.443/1992; c/c o artigo 285 do Regimento Interno do TCU (RI/TCU) . 
MÉRITO
4.	Delimitação 
4.1.	 Constituem objetos do recurso as seguintes questões: 
a) se os recorrentes Eliel Negromonte Filho, Ricardo Oliveira Marques e Toufik Tanure Neto foram prejudicados no seu direito ao contraditório e à ampla defesa (peça 261, p. 6-8; peça 263, p.6-9) ;
b) se a decisão recorrida é nula por deficiência de fundamentação (peça 266, p. 8-17 e peça 267, p. 1-2) ; 
c) se houve prescrição quinquenal da pena imputada aos recorrentes Eliel Negromonte Filho, Ricardo Oliveira Marques e Toufik Tanure Neto (peça 261, p. 8-14 e peça 262, p. 1-2; peça 263, p. 9-12 e peça 264, p. 1-4; peça 267, p. 2-9) ;
d) se cabe a responsabilização dos recorrentes Eliel Negromonte Filho, Ricardo Oliveira Marques e Toufik Tanure Neto (peça 262, p. 3-12; peça 264, p. 4-11; peça 267, p. 9-15) ;
e) se cabe a responsabilização do recorrente Andre Luiz Morais Mascarenhas (peça 265, p. 6-9) ;
f) se cabe a responsabilização da recorrente Sandra Pimentel Mendes (peça 291, p. 3-6) .
5.	Se os recorrentes Eliel Negromonte Filho, Ricardo Oliveira Marques e Toufik Tanure Neto foram prejudicados no seu direito ao contraditório e à ampla defesa (peça 261, p. 6-8; peça 263, p.6-9; peça 266, p. 8-17 e peça 267, p. 1-2) . 
5.1.	Os recorrentes afirmam que não houve motivação para a sentença proferida, prejudicando a ampla defesa e o contraditório, com base nos seguintes argumentos:
	a) os recorrentes citam doutrina de Gilmar Mendes, Daniel Amorim Assumpção Neves e Humberto Theodoro Júnior que ratificam o direito à ampla defesa e ao contraditório, já assegurados pelo art. 5º, inciso LV, da CF/1988, o qual envolve o direito de informação, direito de manifestação, o direito de ver seus argumentos considerados e a fundamentação das decisões, sob pena de nulidade do ato decisório;
	b) citam também o art. 489, § 1º, inciso IV do Código de Processo Civil (CPC) ratificando que, para a decisão judicial ser fundamentada, é necessário enfrentar todos os argumentos capazes de, em tese, invalidar a conclusão adotada pelo julgador. 
	Análise
5.2. 	Não assiste razão aos recorrentes, considerando que foram ouvidos em audiência, exerceram seu direito à ampla defesa e ao contraditório, apresentando suas razões de justificativa às peças 93-96, 98-138 e 150-188, as quais foram cuidadosamente analisadas pela unidade técnica à peça 190, e devidamente consideradas pelo ministro relator à peça 197.
5.3.	Embora citadas a doutrina do direito e o Código de Processo Civil, cujas disposições, de acordo com a Súmula TCU 103, aplicam-se, analógica e subsidiariamente, no que couber, ao TCU, os recorrentes não evidenciaram as questões que, no seu entender, deixaram de ser consideradas, ou ainda que aspecto estaria porventura sem fundamentação. 
5.4.	A respeito da fundamentação da decisão, transcreve-se parte da matriz de responsabilização que aponta a irregularidade cometida pelos três recorrentes, individualiza a conduta e o nexo de causalidade de cada um, evidenciando as razões que deram origem ao acórdão recorrido (peça 190, p. 35-37) :

6.	Se a decisão recorrida é nula por deficiência de fundamentação (peça 266, p. 8-17 e peça 267, p. 1-2) . 
6.1.	O recorrente Ricardo Oliveira Marques afirma que a decisão recorrida é absolutamente nula por deficiência de fundamentação, com base nos seguintes argumentos: 
	a) inicia citando as premissas já mencionadas nas alíneas 'a' e 'b' do item 5 deste recurso, a respeito do direito à ampla defesa e ao contraditório que contemplam o direito de ver todos os argumentos enfrentados e a fundamentação das decisões, sob pena de nulidade do ato decisório;
	b) alega que os fundamentos de sua defesa contida nas razões de justificativa com 55 laudas foram enfrentadas e afastadas no acórdão recorrido e na instrução de mérito (peça 190) de forma rasa e simplória;
	c) para justificar, no que tange à primeira suposta irregularidade, qual seja, fundamentação inadequada da contratação direta por inexigibilidade de licitação nos processos administrativos SUP - TRT 3ª Região 5.397/2011 e 30.392/2011, suas razões de justificativas sequer foram reproduzidas, sendo afastadas por meio de mera remissão à defesa protocolada pela interessada Patrícia Helena dos Reis, cujos argumentos foram reputados idênticos ao do ora recorrente;
	d) a falta de enfrentamento de sua defesa, transcrita à peça 266, p. 12-17 e peça 267, p. 1, a respeito das razões para a escolha da empresa Symnetic, ocasionou deficiência da fundamentação da decisão recorrida, o que constitui óbice instransponível para que o interessado exerça o seu direito de recorrer ao Acórdão 2294/2017-TCU-Segunda Câmara, impedindo, assim, o acesso do suposto responsável à instância recursal;
	e) nesse sentido cita doutrina de Daniel Amorim Assumpção Neves e Humberto Theodoro Júnior que ratifica a ocorrência de vício sério em decisão sem a devida fundamentação, o que pode resultar em nulidade absoluta;
	Análise
6.2. 	Os argumentos do recorrente Ricardo Oliveira Marques não merecem prosperar, uma vez que foi ouvido em audiência, exerceu seu direito à ampla defesa e ao contraditório, apresentando suas razões de justificativa (peças 154-159) , as quais foram detidamente analisadas pela unidade técnica à peça 190, p. 7-12; p. 16-19 e p. 21-24. 
6.3.	No tocante ao achado 'Fundamentação inadequada da contratação direta por inexigibilidade de licitação nos processos administrativos SUP - TRT 3ª Região 5.397/2011 e 30.392/2011', as razões de justificativas do recorrente Ricardo Oliveira Marques foram, de fato, idênticas as de Patrícia Helena dos Reis, o que pode ser comprovado às peças 137, p.3-39 e 159, p. 2-29. Dessa forma, sua defesa foi referenciada, não somente no item I.11, junto à da responsável Patrícia (peça 190, p. 2-4) , mas também no item 26 da instrução da unidade técnica (peça 190, p.8) e, como já ratificado, devidamente analisadas. 
6.4.	Em relação aos demais achados ('Celebração do Contrato 11SR011, por meio de procedimento de dispensa de licitação decorrente da falta de planejamento e da ausência de controle da execução Contratual' e 'Contratação da empresa Aceco TI Ltda., por inexigibilidade de licitação, para prestação de serviços de suporte técnico para a sala-cofre (Ongoing) , sem a caracterização da inviabilidade de competição, e prorrogação irregular do respectivo Contrato 08SR048') , as razões de justificativa do recorrente Ricardo Oliveira Marques foram reproduzidas à peça 190, p. 16 e 20 e devidamente analisadas à peça 190, p. 16-19 e p. 21-24.  
6.5.	No que se refere à ocorrência de vício sério em decisão sem a devida fundamentação, especificamente no caso do Tribunal de Contas da União, a decisão compõe-se tanto do relatório (com as manifestações técnicas e do Ministério Público junto ao TCU, se for o caso) quanto do voto do Relator (LOTCU, art. 1º, § 3º) , bastando que o argumento tenha sido enfrentado em algum desses elementos integrantes do julgamento, não sendo necessariamente obrigatória sua menção no voto. 
6.6.	No caso, a parte dispositiva da decisão do TCU encontra-se legalmente fundamentada pelo Relatório, onde a instrução da unidade técnica foi reproduzida na íntegra (peça 198) , e pelo Voto constante da peça 197, por meio do qual o recorrente Ricardo Oliveira Marques foi devidamente individualizado, a fim de fundamentar a multa aplicada, o ato administrativo com grave infração à norma legal de autoria do referido recorrente, qual seja: (i) propor o acolhimento de proposição para contratação direta de serviços de consultoria, por inexigibilidade de licitação (art. 25, inciso II, da Lei 8.666/1993) , na instrução dos processos administrativos SUP - TRT 3ª Região 5.397/2011 e 30.392/2011, com base nos elementos apresentados por empresa escolhida de forma discricionária; (ii) não realizar o controle mensal da execução do Contrato 08SR054; e (iii)  não adotar as providências tempestivas para a realização do devido processo licitatório para dar continuidade à prestação dos serviços de digitalização de peças processuais (peça 190, p. 35-37) .
6.7.	Ressalte-se que a fundamentação concisa não justificaria, por si só, a arguição de omissão sobre a decisão do TCU, pois 'o julgador não está obrigado a apreciar todos e cada um dos argumentos desfiados pela parte, sendo suficiente que se atenha àqueles bastantes à formação de sua convicção acerca da matéria'. Esse entendimento encontra-se consolidado na jurisprudência desta Corte de Contas (Acórdão 303/2017-TCU-Plenário, relatoria do Ministro Bruno Dantas, 2.921/2017-2ª Câmara e 10.919/2016, da 2ª Câmara, ambos da relatoria do Ministro Marcos Bemquerer, Acórdão 3332/2015-TCU-Segunda Câmara, relatoria da Ana Arraes, entre outros) .
6.8.	Assim, a estipulação atribuída pelo art. 489, § 1º, IV, do CPC, no sentido de que 'não se considera fundamentada qualquer decisão judicial' (...) que 'não enfrentar todos os argumentos deduzidos no processo capazes de, em tese, infirmar a conclusão adotada pelo julgador', não impõe ao julgador o dever de esgotar todo e qualquer ponto articulado pela defesa, mas, sim, o de enfrentar todos os argumentos capazes de infirmar a conclusão alcançada na correspondente decisão.
6.9.	Especificamente quanto à falta de enfrentamento de sua defesa pela unidade técnica (transcrita no trecho da peça 159 à peça 266, p. 12-17 e peça 267, p. 1) , no tocante às razões para a escolha da empresa Symnetic, também não procede a alegação, tendo em vista que, como já enfatizado, a unidade técnica analisou detidamente todos os argumentos do recorrente, senão vejamos:
	Razões de Justificativa do recorrente Ricardo Oliveira Marques
	Peça 159
	Análise da Unidade Técnica
	Peça 190

	diante da singularidade do objeto, a empresa foi escolhida pelos seguintes motivos: (i)  notória e pública expertise na elaboração do planejamento estratégico do CNJ; (ii) exclusividade do conhecimento da metodologia BSC aplicada ao judiciário com a colaboração do próprio criador do método; e (iii) sua equipe era integrada pela ex-diretora do CNJ que foi responsável pela implantação da gestão estratégica no Poder Judiciário
	p. 15-16
	No tocante à SUP 5.397/2011,  em 2009 (dois anos antes da sua apresentação) , o CNJ realizou a Concorrência 1/2009, no tipo técnica e preço, tendo como objeto 'a contratação de serviços de consultoria de organização especializada, visando a construção e implementação de um Modelo de Gestão Estratégica com base na Metodologia Balanced Scorecard (BSC) integrado para o Poder Judiciário Nacional' (peça 21, p. 63) . Naquele certame, cinco propostas foram habilitadas, incluindo o projeto da empresa Symnetics, que ficou classificada em quarto lugar (peça 21, p. 98-106) .
33.	Nesses termos, conclui-se que, em tese, era possível haver competição para a consultoria na área de planejamento estratégico demandada pelo TRT-MG. Também resta demonstrado que a empresa Symnetics não era a exclusiva detentora de conhecimentos acerca da metodologia BSC.  
	p. 9-10

	somente após apurada a real necessidade dos serviços houve a solicitação de formulação de proposta junto à contratada e outras
	p. 14-15
	Os requisitos da contratação por inexigibilidade foram indicados por empresas previamente escolhidas pelo setor demandante do serviço (peça 21, p. 18-20; e peça 22, 78113) .
49.	No Acórdão 994/2006-TCU-Plenário, por exemplo, restou consignado que a contratação por inexigibilidade deve ser embasada em pesquisas e estudos preliminares mediante os quais o órgão contratante identifica a necessidade, motiva a contratação, para, então, partir-se para a verificação da melhor forma de sua prestação.
50.No mesmo sentido, Jorge Ulisses Jacoby entende ser imprescindível que a Administração Pública defina o objeto que pretende contratar para, só depois, buscar a empresa ou o profissional notoriamente especializado para executá-lo. Ainda segundo o referido autor, essa ordem não deve ser invertida, 'pois quando se parte da definição do profissional certamente se agregam ao objeto características que individualizam o executor do serviço' (FERNANDES, Jorge Ulisses Jacoby. A contratação direta por notória especialização. Jus Navigandi, Teresina, ano 5, n. 38, 1 jan. 2000. Disponível em: http://jus.com.br/artigos/428, acesso em: 9/12/2014) .
	p. 9-11

	levou-se em conta experiência anterior da contratada com o CNJ, STJ, TRT-4ª Região, TRT-RJ e Instituto Nacional de Tecnologia do Ministério da Ciência e Tecnologia (INT-MCT) e parecer favorável emitido pela AGU) que ratificaram a confiança nos serviços a serem contratados
cita doutrina de Marçal J. Filho e Acórdão 565/1995-TCU-Plenário que defendem a discricionariedade do administrador 
	p. 15, 17-18
	É indiscutível que o controle externo deve 'respeitar e preservar o campo de ação discricionária que a lei explicitamente outorga ao administrador, sob pena de inviabilizar-se a gestão das entidades pública', consoante preconiza o Acórdão 565/1995-TCU-Plenário. Por outro lado, esta Corte de Contas também entende que 'o fator subjetivo da confiança não pode ser preponderante na escolha da contratada, devendo o quanto possível vir acompanhada da explicitação dos elementos objetivos que demonstrem, de forma consistente com os fatos, a correção da escolha efetuada' (Acórdão 2142/2007-TCU-Plenário) . Portanto, é descabido sustentar que a escolha da empresa a ser contratada decorre de ato eminentemente discricionário.
	p. 10

	cita doutrina de Joel Menezes Niebuhr (2014) , Marçal J. Filho (2012) e Acórdão 7840/2013-TCU-Primeira Câmara, relatoria do Ministro Benjamin Zymler para justificar a singularidade no sentido de 'invulgar, especial, notável' 
	Peça 159, p. 5-6, 10, 17
	A jurisprudência é posterior à data de apresentação das Proposições TRT/DG/04/2011 (SUP 5.397/2011) e TRT/DSDRH 85/2011 (SUP 30.392/2011) , razão ela qual entende-se ser desarrazoado invocá-la, porquanto essa opinião não poderia ter servido de fundamento para a decisão no caso concreto. De fato, já restou demonstrado que a singularidade se refere ao objeto e não ao executor do serviço. Todavia, a jurisprudência majoritária deste Tribunal entende que a pluralidade de possíveis executores de um serviço não inviabiliza a contratação direta, desde que seja comprovada a inviabilidade de competição e a presença simultânea dos pressupostos da singularidade do objeto e da notória especialização do contratado.
	p. 8-9

	Sobre a boa-fé dos servidores envolvidos
	p. 22
	43.Por fim, cumpre salientar que prepondera nesta Corte de Contas a vertente da boa-fé objetiva, em que não se analisa a intenção do agente quando da realização do ato, mas a adequação desse ato à luz de um modelo de conduta social, adotada por um homem leal, cauteloso e diligente (Acórdão 776/2012-TCU-Plenário; Acórdãos 213/2002, 734/2014, 2072/2012 e 3615/2015, da Primeira Câmara; e Acórdão 1412/2008-TCU-Segunda Câmara) .
44.	Tratando-se de processos atinentes ao exercício do controle financeiro da Administração Pública, o Plenário desta Casa sedimentou entendimento no sentido de que a culpa dos gestores em razão da prática de atos irregulares é legalmente presumida, ainda que não se configure ação ou omissão dolosa. Em outros termos, significa afirmar que, nesse tipo de processo, a boa-fé não pode ser presumida, cabendo ao gestor demonstrá-la e comprová-la (Acórdão 7815/2010-TCU-Primeira Câmara; e Acórdão 763/2007-TCU-Segunda Câmara) .
	p.10

7.	Se houve prescrição quinquenal da pena imputada aos recorrentes Eliel Negromonte Filho, Ricardo Oliveira Marques e Toufik Tanure Neto (peça 261, p. 8-14 e peça 262, p. 1-2; peça 263, p. 9-12 e peça 264, p. 1-4; peça 267, p. 2-9) .
7.1.	Os recorrentes Eliel Negromonte Filho, Ricardo Oliveira Marques e Toufik Tanure Neto requerem o reexame e o enfrentamento da arguição de prescrição quinquenal deduzida em suas razões de justificativa, com base nos seguintes argumentos:
	a) a fundamentação do Acórdão 1441/2016-TCU-Plenário não enfrentou a questão relativa à interpretação restritiva conferida pelo STF na fixação da tese de repercussão geral no julgamento do RE 669.069, de 28/4/2016, cuja ementa é transcrita pelos recorrentes, e afirma que é prescritível a ação de reparação de danos à Fazenda Pública decorrente de ilícito civil;
	b) a fundamentação do Acórdão 1441/2016-TCU-Plenário desconsiderou, ademais, o reconhecimento da repercussão geral no RE 636.886, de 15/6/2016, cuja ementa também é transcrita pelos recorrentes;
	c) a mudança de entendimento com relação a pretensões de ressarcimento ao erário fundadas em decisões do TCU é uma tendência que também se verifica no STJ, sendo, a esse respeito transcrito trecho de decisão desse Colegiado defendendo, em virtude de lacuna legislativa, a prescrição quinquenal;
	d) os recorrentes citam trecho de voto da Ministra do STF Regina Helena Costa defendendo que a ressalva do artigo 37, § 5°, da CF/1988, por contemplar exceção ao princípio da prescritibilidade, deve ser interpretada restritivamente;
	e) requerem o enfrentamento da questão da prescritibilidade, considerando que a análise da unidade técnica que (peça 190, p. 21) , afirmou ser imprescritível a ações de ressarcimento movidas contra agentes causadores de danos ao erário.
Análise
7.2. 	Os argumentos do recorrente não merecem prosperar, considerando que a tese fixada pelo STF no RE 669.069 (Repercussão Geral 666) trata da prescrição nos débitos com a União decorrentes de ilícitos civis, de forma que não alcança prejuízos que decorram de ilícitos administrativos, muito menos à prescrição da pretensão punitiva, como é o caso do presente recurso, que não envolve débito. 
7.3.		Dessa forma, o Acórdão 1441/2016-TCU-Plenário não enfrentou a questão relativa à interpretação restritiva conferida pelo STF na fixação da tese de repercussão geral no julgamento do RE 669.069, de 28/4/2016 porque trata de incidente de uniformização de jurisprudência, dirimindo divergência jurisprudencial até então existente no âmbito deste Tribunal, tão somente quanto à prescrição da pretensão punitiva nos processos de sua competência administrativa.
7.4.	Na mesma linha, a respeito do RE 636.886, ainda pendente de decisão definitiva, também se rejeita a prescrição arguida pelo recorrente, considerando que esse recurso extraordinário trata de prescritibilidade da pretensão de ressarcimento ao erário, caso que não se aplica ao presente recurso, o qual não envolve dano ao erário. Ainda que envolvesse, a jurisprudência recente deste Tribunal é pacífica no entendimento de que, até decisão definitiva em contrário do Pretório Excelso, permanecem imprescritíveis as pretensões de ressarcimento ao erário decorrentes de títulos condenatórios oriundos de processos que tramitam perante o TCU (Acórdão 1890/2018-TCU-Segunda Câmara, 1889/2018-TCU-2ª Câmara, ambos da relatoria do Ministro Augusto Nardes, 1861/2018-TCU-2ª Câmara, relatoria do Ministro Marcos Bemquerer, 1475/2018-TCU-2ª Câmara, relatoria da Ministra Ana Arraes, 531/2018-TCU-Plenário, relatoria do Ministro Vital do Rêgo) .
7.5.	Sobre a questão da prescritibilidade da pretensão punitiva, caso do presente recurso, fixaram-se os seguintes entendimentos que permanecem orientando julgados da Corte (enunciados da Diretoria de Jurisprudência/TCU extraídos do Acórdão 1441/2016-TCU-Plenário) :
	a) a pretensão punitiva do TCU subordina-se ao prazo geral de prescrição indicado no art. 205 da Lei 10.406/2002 (Código Civil) , dez anos;
	b) a prescrição da pretensão punitiva do TCU é contada a partir da data de ocorrência da irregularidade sancionada, nos termos do art. 189 da Lei 10.406/2002 (Código Civil) ;
	c)  o ato que ordenar a citação, a audiência ou oitiva da parte interrompe a prescrição da pretensão punitiva do TCU, nos termos do art. 202, inciso I, da Lei 10.406/2002 (Código Civil) . A prescrição recomeça a contar da data do ato que motivou a interrupção, nos termos do art. 202, parágrafo único, parte inicial, do Código Civil;
	d) a prescrição da pretensão punitiva do TCU será suspensa toda vez que a parte apresentar elementos adicionais de defesa ou quando forem necessárias diligências em razão de algum fato novo trazido pela parte, não suficientemente documentado nas manifestações processuais. A paralisação da contagem do prazo prescricional ocorrerá no período compreendido entre a juntada dos elementos adicionais de defesa ou da peça contendo o fato novo e a análise dos referidos elementos ou da resposta à diligência, nos termos do art. 160, § 2º, do Regimento Interno do TCU.
7.6.	Tendo em vista que tais diretrizes continuam guiando as decisões desta Corte de Contas, a matéria atinente à prescrição da pretensão punitiva por parte do TCU encontra-se assim assentada neste âmbito administrativo (RI/TCU, art. 91) , a par da divergente inclinação delineada nos precedentes antes citados do Poder Judiciário. 
7.7.	No presente caso concreto, conforme os parâmetros do referido Acórdão 1441/2016-TCU-Plenário, a prescrição da pretensão punitiva não se consumou. Isso porque os atos irregulares deram-se entre os anos de 2009 e 2011 (Matriz de Responsabilização à peça 190, p. 35-37) . 
7.8.	De forma conservadora e favorável aos recorrentes, pode-se tomar como termo inicial para cômputo do prazo prescricional a data de assinatura do contrato 11SR011, em 28 de julho de 2011 (peça 34, p. 53) . O prazo prescricional interrompeu-se com o ato que ordenou a audiência dos gestores, em 10/6/2015 (peça 39) . O acórdão que lhes aplicou a sanção de multa foi prolatado em 7/3/2017 (peça 196, p. 3) , passados pouco mais de cinco anos e seis meses do reinício da contagem. Portanto, segundo os critérios do referido Acórdão 1441/2016-TCU-Plenário, sendo inferior a dez anos o lapso, não há que se falar em prescrição da pretensão punitiva.
8.	Se cabe a responsabilização dos recorrentes Eliel Negromonte Filho, Ricardo Oliveira Marques e Toufik Tanure Neto (peça 262, p. 3-12; peça 264, p. 4-11; peça 267, p. 9-15) .
8.1.	Os recorrentes Eliel Negromonte Filho, Ricardo Oliveira Marques e Toufik Tanure Neto alegam que não podem ser responsabilizados pela falta de controle na execução dos Contratos 11SR011 e 08SR054, com base nos seguintes argumentos:
	a) citam o manual da Escola Nacional de Administração Pública (Enap) sobre 'Gestão e fiscalização de contratos administrativos' e os art. 4º e 5º da Portaria GP/DG 31, de 28/7/2009 que à época regulava as atribuições do gestor e do fiscal dos contratos e foi revogada pela IN GP/DG 7, de 4/12/2014, afirmando que cabe a ambos, fiscal e gestor, em termos gerais, com a devidas particularidades de cada função, fiscalizar a correta execução do contrato;
	b) citam o art. 6º da referida portaria, que regulamentava a responsabilidade civil e administrativa dos servidores encarregados da gestão e fiscalização dos contratos, afirmando que são pressupostos de sua responsabilidade administrativa: (i) ato comissivo ou omissivo; (ii) praticado com culpa ou dolo; e (iii) praticado em desacordo com as normas estabelecidas na Portaria GP/DG 31/2009, notadamente seus art. 4º e 5º;
	c)  afirmam que, conforme Acórdão 2917/2010-TCU-Plenário, da relatoria do Ministro Valmir Campelo, a designação à função de gestor ou fiscal de contrato não pode ser recusada, pois não se trata de ordem manifestamente ilegal;
	d) dessa forma, a responsabilidade deve ser afastada na hipótese de não serem proporcionadas ao fiscal as condições adequadas ao exercício de suas atribuições, conforme entendimento do TCU no Acórdão 839/2011-TCU-Plenário, sob a relatoria do Ministro Raimundo Carreiro;   	
	e) afirmam que essa responsabilidade pode ser afastada por todas as causas excludentes da culpabilidade, a exemplo da coação moral irresistível, do estrito cumprimento de dever legal e do erro de proibição;
	f) afirmam ainda que, para haver responsabilidade civil, é necessário ato comissivo ou omissivo, praticado com culpa ou dolo, mais dano ao erário e nexo de causalidade entre o ato e o dano, podendo elidir essa responsabilidade, além dos já citados excludentes de culpabilidade, a falta de nexo causal, a exemplo do fato de terceiro, o caso fortuito e a força maior;
	g) afirmam que nenhum dos três recorrentes, a saber, Eliel Negromonte Filho, Ricardo Oliveira Marques e Toufik Tanure Neto, foi capacitado para o exercício da função de fiscal e/ou gestor de contratos administrativos, sendo que os Contratos 11SR011 e 08SR054 foram os primeiros em que os interessados atuaram como fiscais e/ou gestores;
	h) dessa forma, não havia condições adequadas para o exercício do irrecusável cargo de gestor e/ou fiscal do contrato, nos termos do entendimento já citado desta Corte de Contas;
	i) desde 4/12/2009, o recorrente Eliel Negromonte Filho não mais exercia o cargo em comissão de Diretor Judiciário do TRT-MG, tendo sido exonerado para ocupar outro cargo em comissão, de forma que não pode ser responsabilizado por atos relativos ao Contrato 11SR011, firmado em janeiro/2011, uma vez que sequer participou de tal contratação;
	j) não cabe a responsabilização do recorrente Eliel Negromonte Filho por não planejar adequadamente o quantitativo mensal de peças processuais a serem digitalizadas no âmbito do Contrato 08SR054, considerando que a necessidade de digitalização de peças processuais surgiu da edição do Ato GDG.SET.GP. 182/2008 do Ministro Presidente do TST que, em face da instalação do processo eletrônico naquela Corte Superior, determinou aos tribunais regionais a remessa dos autos de forma eletrônica, com a digitalização das peças dos agravos de instrumento e dos recursos de revista;
	k) para cumprir com esse comando, foram iniciados estudos que se dividiram em duas vertentes: uma delas com a proposta de realização da digitalização pelo próprio TRT-MG, com a montagem de uma estrutura própria, com aquisição de equipamentos apropriados e formação de uma equipe de servidores para a realização das atividades necessárias; e a outra, que seria a contratação de uma empresa especializada nesse tipo de serviço, com equipamentos e mão-de-obra próprios;
	l) após a realização de testes iniciais para avaliação do procedimento que a tarefa requeria, bem como o tempo despendido para executá-la, além de outros fatores como a aquisição, manutenção e atualização dos equipamentos a serem utilizados, o elevado número de servidores necessário na execução das tarefas para o cumprimento da medida, levando-se em conta, neste último item, a necessidade de suplência em decorrência de afastamentos legais, concluiu-se que a contratação de empresa especializada teria um melhor custo-benefício;
	m) os levantamentos realizados pela Diretoria competente, conforme relatórios que acompanharam as razões de justificativa do recorrente Eliel Negromonte Filho, levaram em conta o quantitativo de peças que seriam digitalizadas mensalmente em todas as classes processuais interpostas diária, mensal e anualmente remetidos ao TST, que somaram em 16.217 em 2005, 20.356 em 2006, 25.619 em 2007 e 18.707 até setembro de 2008;
	n) levando-se em conta somente as peças que inicialmente seriam digitalizadas, subtraindo-se as demais classes processuais, daria, em 2007 por exemplo, 4.960.000 peças anuais (200 peças/volume x 24.800 volumes) ; portanto a previsão de 6.000.000 peças anuais (125.000 semanais) estava dentro de uma razoabilidade plausível, o que se confirmou em 2009, com o total de 4.972.722 peças digitalizadas (conforme notas anexadas à razões de justificativas) , ano em que o ora recorrente exerceu o cargo de Diretor Judiciário até 3/12/2009;
	o) neste ano de 2009 houve, inclusive, anulação do excesso de saldo do empenho reservado ao contrato de digitalização das peças processuais;
	p) anteriormente ao Contrato 08SR054, esse tipo de serviço nunca havia sido contratado pelo TST, inexistindo experiência anterior que servisse de parâmetro e proporcionasse uma previsão mais absoluta para o quantitativo esperado;
	q) as facilitações tecnológicas propiciadas pela maior utilização dos meios eletrônicos sem dúvida fizeram com que os volumes processuais se multiplicassem ocasionando o aumento do número de peças a serem digitalizadas no ano de 2010;
	r) a contratação da empresa para a realização da digitalização das peças processuais se deu dentro dos padrões absolutamente legais, atendendo as determinações do TST e à legislação pertinente, tendo sido pautada pela boa-fé, com a mais pura lisura, mediante pregão público, disponibilizado e aberto a todas as empresas que se interessassem e possuíssem os requisitos necessários para a participação, sendo contratada a empresa que ofereceu o menor lance e o serviço prestado dentro das exigências contratuais;
	s) não se vislumbra prejuízo para os cofres públicos ou favorecimento de quem quer que seja;
	t) a empresa vencedora não tinha vinculo anterior com o TRT-MG e ao que se sabe, com quem quer que seja dentro da instituição, o objetivo sempre foi atender às determinações do TST, de forma estruturada e dentro das condições exigidas, buscando a prestação jurisdicional célere e eficiente;
	u) um fator que contribuiu para a elevação do quantitativo de peças digitalizadas e que não poderia ter sido prevista no início da contratação foi a Resolução Administrativa 1.418/2010, de agosto de 2010, do TST, que passou a determinar o processamento do Agravo de Instrumento nos próprios autos do recurso denegado. Essa medida, aplicada já no curso do primeiro aditamento do contrato, impactou diretamente a previsão inicialmente realizada pois, conforme levantamentos realizados em 2011, somente no primeiro semestre o número de peças digitalizadas cresceu 183%; 
	v) o recorrente Eliel Negromonte filho não pode ser responsabilizado pelo aditivo do contrato que ocorreu no dia 23/12/2009, pois já não ocupava o cargo de Diretor Judiciário;
	x) aliás, participou apenas da primeira contratação, vigente por 12 meses, e nos quais o quantitativo previsto não foi superado, e de apenas um aditivo, o de julho de 2009, para rever um dos quesitos de digitalização;
	z) mesmo se assim não fosse, os vários fatores que culminaram com a elevação do número de peças a serem digitalizadas escaparam da possibilidade de previsão inicial, eis que decorrentes de fatos futuros, alheios à vontade do recorrente Eliel Negromonte  Filho, não podendo de forma alguma ser causa para que se impute multa aos servidores que trabalharam com afinco, buscando o melhor para a sociedade a qual servem.
Análise
8.2. 	Os argumentos dos recorrentes não merecem prosperar, como será demonstrado. Se, como alegam, não tinham a qualificação necessária para exercer as funções para as quais foram nomeados, não deveriam ter aceito a indicação, sabendo que poderiam ser, como de fato foram, responsabilizados por seus atos. 
8.3.	Se, de fato, existissem condições inadequadas ou insuficientes para o desempenho das funções de gestor e fiscal de contrato, um registro formal sobre essa situação deveria ter sido realizado e levado aos superiores, o que não foi apresentado nos autos.
8.4.	A esse respeito, faz-se necessário destacar, à luz do Princípio da Verdade Material, que os recorrentes não apresentaram elementos que comprovassem a alegação de quaisquer excludentes de culpabilidade.  
8.5.	Também é improcedente o argumento de que é necessário dano ao erário para haver responsabilidade civil, tendo em vista que, no âmbito do TCU, a responsabilidade dos administradores de recursos públicos, ancorada no parágrafo único do art. 70 da Constituição Federal, é subjetiva, exigindo, simultaneamente três pressupostos para a responsabilização, que foram evidenciados no acórdão recorrido, quais sejam: (i) o ato ilícito na gestão dos recursos públicos; (ii) a conduta dolosa ou culposa e; (iii) o nexo de causalidade entre o dano e o comportamento do agente. Há de ser investigado, ainda, se houve a ocorrência de algum eventual excludente de culpabilidade, o que não ocorreu no presente caso. (1.781/2016-TU-Plenário, relatoria do Ministro Benjamin Zymler, 1.316/2016-TCU-Plenário, relatoria da Ministra Ana Arraes, 6.660/2015-TCU-2ª Câmara, relatoria do Ministro Augusto Nardes) .  
8.6.	Cabe esclarecer ainda que o recorrente Eliel Negromonte Filho não está sendo responsabilizado por atos relativos ao Contrato 11SR011, firmado em janeiro/2011, nem pelo aditivo ao Contrato 08SR054 assinado em 23/12/2009, mas por não planejar adequadamente o quantitativo mensal de peças processuais a serem digitalizadas no âmbito do Contrato 08SR054, mesmo dispondo de informações suficientes para estimar a demanda de cópias digitais.
8.7.	A esse respeito, o fato da necessidade de digitalização de peças processuais surgir da edição do Ato normativo GDG.SET.GP. 182/2008 do Ministro Presidente do TST, não elide a referida responsabilidade do recorrente Eliel Negromonte Filho. 
8.8.	Com relação às alegações para justificar a falta de planejamento e controle na execução do Contrato 08SR054, os argumentos dos recorrentes não merecem prosperar, haja vista que (peça 190, p. 22-24) :
	a) a previsão de 6.000.000 peças anuais não encontra respaldo nos levantamentos realizados, pois a demanda real à época da contratação já era 32% superior ao quantitativo estimado:
	
		2005
	2006
	2007
	Até 23/9/2008

	A- Quantidade de imagens/mês (=B/nº de meses) 
	352.617
	422.167
	527.333
	657.756

	B- Quantidade de imagens/ano
	4.231.400
	5.066.000
	6.328.000
	5.919.800

	b) a produção de cópias em 2009 só foi inferior à quantidade estimada de imagens/ano, porque a execução do contrato, firmado em dezembro de 2008, iniciou-se somente em março de 2009;
	c) a inexistência de experiência anterior com o mesmo objeto, não é justificativa para uma previsão aquém da demanda real à época da contratação;
	d) embora tenham havido, de fato, crescimento na quantidade de folhas a serem digitalizadas, o volume mensal de imagens digitalizadas a partir de fevereiro de 2010 não evidencia a ocorrência de aumentos bruscos na quantidade de cópias produzidas, conforme se observa nas notas fiscais atestadas pela Diretoria Judiciária (peça 30, 17, 21, 30, 34 e 39; peça 31, p. 1, 6, 11, 23 e 35; e peça 32, p.  10) ;
	e) ao contrário, o quantitativo médio de 629.536 peças processuais digitalizadas em 2010 aponta que houve um crescimento gradual, resultando numa evolução na demanda compatível com a tendência de aumento que já se verificava no levantamento realizado pelo TRT/MG em 2008 (peça 25, p. 6) ;
	f) houve um alerta que poderia ter sido o sinal indicativo de que era preciso deflagrar novo processo licitatório quando, em julho de 2010, a execução mensal superou o saldo contratual, evidenciando que o gestor e o fiscal do contrato, à época, Ricardo Oliveira Marques e Toufik Tanure Neto, respectivamente, de fato, não realizaram o controle mensal da execução do Contrato  08SR054;
	g) outro alerta se verificou no encerramento do exercício de 2010, oportunidade em que foi registrado déficit orçamentário no referido contrato, o que mais uma vez evidencia a falta de controle da execução do referido contrato pelos recorrentes;
	h) a solicitação de abertura do procedimento licitatório, no entanto, ocorreu somente em 14/7/2011 (peça 33, p. 1) , quando o orçamento previsto para ser executado até dezembro já estava totalmente comprometido, o que também evidencia que o recorrente Ricardo Oliveira Marques não adotou tempestivamente as providências para a realização do devido processo licitatório para dar continuidade à prestação dos serviços.
8.9.	Sob tais circunstâncias, o senso de diligência exigível a um gestor e a um fiscal de contrato, aqui considerado sob o conceito de homo medius, impor-lhe-ia o dever de execução regras e limites inerentes às suas funções em relação ao acompanhamento e controle da execução do  Contrato 08SR054, sendo essa a conduta diligente esperada dos gestores e fiscal do contrato, conforme descrito nos art. 4º e 5º da Portaria GP/DG 31, de 28/7/2009 que à época regulava as atribuições do gestor e do fiscal dos contratos.
8.10.	Também não cabe o argumento de que a contratação da empresa para a realização da digitalização das peças processuais se deu dentro dos padrões absolutamente legais e que não houve dano ao erário, considerando que esses não são fatores ensejadores da responsabilidade dos recorrentes.
9.	Se cabe a responsabilização do recorrente Andre Luiz Morais Mascarenhas (peça 265, p. 6-9) .
9.1.	O recorrente Andre Luiz Morais Mascarenhas afirma que há flagrante contradição interna na análise de sua responsabilização, com base nos seguintes argumentos:
	a) afirma que se há, de acordo com a análise da unidade técnica, 'uma sequência de atos, sendo que cada manifestação foi reforçando o suposto enquadramento legal da contratação, reiterando a opinião quanto à legalidade do procedimento e influenciando o entendimento posterior', é logicamente impossível que, de todo o processo, seja 'pinçado' apenas um único despacho do Diretor-Geral, sem conteúdo decisório e pautado em parecer da Assessoria Jurídica, a fim de responsabilizar o ora recorrente em razão de suposta confiança depositada nos diretores do TRTMG; sobretudo no pedido de acolhimento da Proposição TRT/DG/04/2011, encaminhada pelo recorrente  Ricardo Oliveira Marques (peça 21, p. 46) e da Proposição TRT/DSDRH/85/2011, encaminhada pelo recorrente André Morais Mascarenhas;
	b) isso porque a mesma prenunciada 'confiança' depositada no Diretor-Geral pelo presidente do TRT/MG, também é conferida à Assessoria Jurídica signatária do parecer sobre o qual se fundamentou o interessando para propor o acolhimento da contratação;  
	c) o recorrente Andre Luiz Morais Mascarenhas transcreve o despacho em razão do qual está sendo penalizado com a multa de R$ 8.000,00 que afirma ser manifestamente desproporcional.
Análise
9.2.	Não assiste razão ao recorrente Andre Luiz Morais Mascarenhas, pois o respaldo em pareceres técnicos ou jurídicos não é suficiente para elidir a responsabilidade do gestor público pela prática de ato irregular. Esses pareceres, em regra, não vinculam o administrador público, que tem a obrigação de analisar a correção do conteúdo desses documentos. Nesse sentido encontra-se ampla jurisprudência desta Corte de Contas (Acórdão 341/2015-TCU-Plenário, relatoria do Ministro Raimundo Carreiro, 2871/2014-TCU-Plenário, relatoria do Ministro José Jorge, 1984/2014-TCU-Plenário, relatoria do Ministro José Múcio, 277/2014-TCU-Plenário, relatoria do Ministro Raimundo Carreiro, 7312/2013-TCU-2ª Câmara, relatoria do Ministro Aroldo Cedraz) . 
9.3.	Em relação à alegação de que não pode ser responsabilizado por um único despacho sem conteúdo decisório, cabe mencionar que, para o estabelecimento do nexo de causalidade para fins de responsabilização, o TCU aplica a teoria do dano direto e imediato, também chamada teoria da interrupção do nexo causal, em detrimento da teoria da equivalência das causas e da teoria da causalidade adequada. 	Segundo a teoria da interrupção do nexo causal, entre as várias circunstâncias a que se reporta o resultado, a causa é aquela necessária e mais próxima à ocorrência daquele (Acórdão 1501/2018-TCU-Primeira Câmara, 1.721/2016-TCU-Plenario, ambos da relatoria do Ministro Benjamin Zymler, 3.441/2012-TCU-Plenário, relatoria do Ministro Walton Alencar) . 
9.4.	Dessa forma, considerando, que ocupava o cargo de diretor-geral, diretamente ligado à Presidência do TRT-MG (peça 12) cujas atribuições, segundo o art. 262 do Regulamento Geral vigente à época (RA 121/1989) eram planejar, coordenar, dirigir e controlar os trabalhos a cargo dos órgãos a ele subordinados, respondendo pela regularidade dos mesmos (http://as1.trt3.jus.br/bd-trt3/bitstream/handle/11103/4082/Regulamento%20Geral%20TRT3%20%28RA%20121.1989%29%20ORIGINAL.pdf?sequence=1&isAllowed=y) , e que, ao contrário  do que afirma, o despacho  (peça 22, p. 132) continha conteúdo decisório, por se tratar de proposta de contratação por inexigibilidade a ser submetida à Presidência do TRT-MG na qual o então recorrente, na condição de diretor-geral subscreveu seu 'de acordo', esta conduta tornou-se o ato necessário e mais próximo ao resultado, qual seja, a efetivação da contratação irregular. 
9.5.	Assim, é correta a responsabilização de André pela contratação direta e irregular do Instituto de Desenvolvimento Gerencial, sem a devida caracterização e justificativa, afrontando o art. 37, inciso XXI, da CF/1988 e o art. 26, parágrafo único, da Lei 8.666/1993. 
9.6.	Sobre a alegação de que a multa seria desproporcional, há que se esclarecer que, no tocante à dosimetria da pena de multa, o TCU, ante a ponderação da gravidade dos fatos, tem a prerrogativa legal de aplicar a pena, bastando que o ato praticado ou a situação em exame se enquadre no tipo legal descrito nos incisos I a VII do art. 58 da Lei 8.443/1992. Ademais, a fixação do valor da penalidade de multa é ato discricionário desta Corte, facultada pelo art. 58 da referida lei e graduada conforme o art. 268 do Regimento Interno/TCU, sendo exercido de acordo com as circunstâncias de cada caso (795/2014-TCU-Plenário, 3544/2014-TCU-2ª Câmara, ambos da relatoria da Ministra Ana Arraes, 2275/2007-TCU-Plenário, relatoria do Ministro Ubiratan Aguiar. 
9.7	De acordo com a Portaria 46, de 11/1/2017, o valor máximo da multa foi fixado, para o exercício de 2017, em R$ 58.269,07. O art. 58, inciso II, por sua vez, prevê uma gradação de 5% a 100% deste montante para a referida sanção. A multa aplicada no caso presente, (R$ 8.000,00) corresponde a 13,7% do valor máximo, devidamente situado, portanto, dentro da moldura normativa. Dessa forma, verifica-se que não foi desproporcional a penalidade imposta ao recorrente.
10.	Se cabe a responsabilização da recorrente Sandra Pimentel Mendes, na condição de diretora judiciária a partir de 4/3/2011 (peça 291, p. 2-6) .
10.1.	A recorrente Sandra Pimentel Mendes defende que se mostra indevida a condenação imposta pelo item 9.6 do acórdão recorrido, merecendo pronta reforma, com base nos seguintes argumentos:
	a) não contribuiu para qualquer demora na adoção das medidas necessárias conforme destacado pela unidade técnica ao resumir suas razões de justificativa, conforme o trecho transcrito à peça 291, p. 3;
	b) mostra-se contraditória a interpretação de que a recorrente teria responsabilidade na demora de adoção das medidas necessárias, pois comprovadamente foi diligente ao começar a elaborar o termo de referência para nova licitação ainda em maio/2011, bem como ao apresentar termo de referência para a licitação treze dias antes da assinatura, ocorrida em 28/7/2011, do contrato emergencial analisado, o qual era responsabilidade exclusiva da Subsecretaria de Contratos;
	c) sobre a alegação de prestação de serviços no bojo do Contrato 11SR011 sem os devidos créditos orçamentários, também não cabe a responsabilização da ora recorrente, pois não era sua responsabilidade a informação à Diretoria da Secretaria de Assuntos Orçamentário e Contábil (DSAOC) sobre a programação dos gastos a serem realizados com os contratos firmados pelo TRT/MG, conforme art. 4º, inciso VII, da Portaria TRT3 31/2009;
	d) frise-se, o controle dos gastos é atribuição das áreas administrativas responsáveis pelo orçamento, não da diretoria judiciária;
	e) apenas a partir de 12/3/2012, a Diretoria Judiciária assumiu, de fato, o encargo de realizar o controle dos gastos referentes ao contrato de digitalização de peças processuais, conforme evidenciado na Comunicação Interna/DJ/47/12, de 15/3/2011 (peça 34, p. 104-107) ;
	f) a recorrente tomou conhecimento do teor do contrato emergencial e do termo de rescisão do Contrato 08SR054 apenas em 5/8/2011, sendo que aquele contrato era de responsabilidade exclusiva da Subsecretaria de Contratos;
	g) de acordo com a Decisão Normativa TCU 71/2005, transcrita à peça 291, p. 4, a recorrente agiu de boa-fé, praticou o ato após a manifestação dos órgãos técnicos, não havia evidência de qualquer ilicitude e não era razoável exigir conduta diversa;
	h) ficou evidenciada sua boa-fé e a total falta de nexo de causalidade entre as irregularidades apontadas e sua conduta que não contribuiu significativamente para qualquer infração à norma legal ou regulamentar.     
Análise
10.2.	A recorrente não logrou êxito em afastar as irregularidades que lhe são imputadas. Não assiste razão à recorrente Sandra Pimentel Mendes, considerando que não está sendo responsabilizada pela demora na deflagração do processo de contratação, mas porque, como diretora judiciária, reincidiu na falha de planejamento do quantitativo de peças processuais a serem digitalizadas no âmbito do Contrato 11SR011 que sucedeu o Contrato 08SR054, na previsão aquém do necessário culminando na realização de despesa sem crédito orçamentário, com o agravante de haver um histórico da produção de cópias digitais além da experiência oriunda da execução do contrato anterior. 
10.3.	Destaca-se que, conforme enfatizou a unidade técnica (peça 190, p. 26) , desde 28/12/2009, a gestão do Contrato 08SR054 era responsabilidade do diretor judiciário, cabendo a um servidor vinculado à Diretoria Judiciária fiscalizar a execução do serviço (peça 24, p. 25-27) . Dessa forma, a recorrente tal função ao ser empossada no cargo, em 4/3/2011 (peça 151, p. 20) , sendo auxiliada pelo Sr. Toufik Tanure Neto que permaneceu como fiscal do ajuste. As atribuições de gestor e fiscal foram reiteradas na cláusula décima quarta do Contrato 11SR011 c/c o termo de nomeação de seu fiscal (peça 34, p. 52 e 55) .
10.4.	Nesse contexto, conforme os incisos VII e VIII, do art. 4º, Portaria TRT GP/DG 31, de 28/7/2009, vigente à época, ao contrário do alegado pela recorrente, era justamente atribuição dela, como gestora do contrato gerenciar e compatibilizar os contratos sob sua responsabilidade, de modo a obter os melhores resultados, bem como informar à Diretoria da Secretaria de Assuntos Orçamentário e Contábil (DSAOC) , até o primeiro dia útil de dezembro de cada ano, a programação dos gastos a serem realizados até o final do exercício, ou cujo pagamento ocorrerá no exercício subsequente, de maneira a viabilizar ajustes orçamentários (peça 262, p 4) :
Art. 40 São atribuições do gestor do contrato:
 (...) 
VII - informar à Diretoria da Secretaria de Assuntos Orçamentário e Contábil (DSAOC) , até o primeiro dia útil de dezembro de cada ano, a programação dos gastos a serem realizados até o final do exercício, ou cujo pagamento ocorrerá no exercício subsequente, relativos aos contratos sob sua responsabilidade, de maneira a viabilizar ajustes orçamentários, com anulação ou reforço das respectivas notas de empenho;
VIII - gerenciar e compatibilizar os diversos contratos sob sua responsabilidade de modo a obter os melhores resultados, propondo as alterações necessárias.
10.5.	Também não procede a alegação de falta de nexo de causalidade, uma vez que os documentos afetos ao acompanhamento e controle dos contratos de digitalização, desde a Comunicação Interna/DJ/228/11 com o levantamento que comprova quantidade mensal de imagens geradas acima de 1,58 milhão em junho/2011, passando pelo encaminhamento do termo de referência com quantidade aquém do necessário (peça 33, p. 1) e pela rescisão obrigatória do Contrato 08SR054, decorrente do comprometimento do quantitativo previsto no período de janeiro a dezembro de 2011 (peça 24, p. 37) , estão subscritos pela recorrente, então diretora judiciária e gestora do Contrato 11SR011.
10.6.	Sob essas circunstâncias, restaram devidamente comprovados no processo os requisitos para configuração da responsabilidade civil, ou seja, a conduta ilícita do agente; o elemento subjetivo, consistente no dolo ou culpa stricto sensu; o resultado danoso; e o nexo causal entre a conduta e o resultado (Acórdão 2/2016-TCU-Plenário, relatoria do Ministro Benjamin Zymler) .
10.7.	Sobre a alegação de boa-fé, cumpre salientar que prepondera no TCU a vertente da boa-fé objetiva, em que não se analisa a intenção do agente quando da realização do ato, mas a adequação desse ato à luz de um modelo de conduta social, adotada por um homem leal, cauteloso e diligente (Acórdão 776/2012-TCU-Plenário, relatoria do Ministro Augusto Nardes, 734/2014, relatoria do Ministro Walton Alencar, 2072/2012, relatoria do Ministro José Múcio, e 3615/2015, relatoria do ministro Benjamin Zymler, todos da Primeira Câmara) .
10.8.	Tratando-se de processos atinentes ao exercício do controle financeiro da Administração Pública, o Plenário desta Casa sedimentou entendimento no sentido de que a culpa dos gestores em razão da prática de atos irregulares é legalmente presumida, ainda que não se configure ação ou omissão dolosa. Em outros termos, significa afirmar que, nesse tipo de processo, a boa-fé não pode ser presumida, cabendo ao gestor demonstrá-la e comprová-la, o que não ocorreu no presente caso (Acórdão 7815/2010-TCU-Primeira Câmara, relatoria do Ministro José Múcio, e Acórdãos 763/2007, relatoria do Ministro Valmir Campelo e 1895/2014, relatoria da Ministra Ana Arraes, ambos da Segunda Câmara) .
CONCLUSÃO
11.	Das análises anteriores, conclui-se que:
a) os recorrentes Eliel Negromonte Filho, Ricardo Oliveira Marques e Toufik Tanure Neto não foram prejudicados no seu direito ao contraditório e à ampla defesa (peça 261, p. 6-8; peça 263, p.6-9) ;
b) a decisão recorrida é plena de fundamentação (peça 266, p. 8-17 e peça 267, p. 1-2) ; 
c) não houve prescrição quinquenal da pena imputada aos recorrentes Eliel Negromonte Filho, Ricardo Oliveira Marques e Toufik Tanure Neto (peça 261, p. 8-14 e peça 262, p. 1-2; peça 263, p. 9-12 e peça 264, p. 1-4; peça 267, p. 2-9) ;
d) cabe a responsabilização dos recorrentes Eliel Negromonte Filho, Ricardo Oliveira Marques, Toufik Tanure Neto, Andre Luiz Morais Mascarenhas e Sandra Pimentel Mendes  (peça 262, p. 3-12; peça 264, p. 4-11; peça 267, p. 9-15; peça 265, p. 6-9/ peça 291, p. 3-6) ;
11.1	Com base nessas conclusões, os elementos juntados aos autos e os argumentos expendidos pelas partes não têm o condão de modificar o acórdão recorrido. 
PROPOSTA DE ENCAMINHAMENTO
12.	Diante do exposto, com fundamento nos artigos 32, inciso I; e 33, da Lei 8.443/1992, submetem-se os autos à consideração superior, com posterior encaminhamento ao Ministério Público junto ao Tribunal de Contas da União e ao Gabinete do Relator, propondo:
a) conhecer dos recursos interpostos por André Luiz Morais Mascarenhas, Eliel Negromonte Filho, Ricardo Oliveira Marques, Sandra Pimentel Mendes e Toufik Tanure Neto,  e, no mérito, negar-lhes provimento; 
b) comunicar a deliberação que vier a ser proferida por esta Corte aos recorrentes, à administração e à unidade de controle interno do Tribunal Regional do Trabalho da 3ª Região e demais interessados."
É o relatório.

8.1. Rodolfo Gil Moura Rebouças (OAB/DF 31.994) e outros, representando Sandra Pimentel Mendes.

Subprocurador-Geral Lucas Rocha Furtado.

PRESTAÇÃO DE CONTAS. EXERCÍCIO DE 2011. CONTAS REGULARES, REGULARES COM RESSALVA DE ALGUNS RESPONSÁVEIS E IRREGULAR DE OUTRO. MULTA. RECURSO DE RECONSIDERAÇÃO. CONHECIMENTO. AUSÊNCIA DE PREJUÍZO À AMPLA DEFESA. AUSÊNCIA DE PRESCRIÇÃO PUNITIVA. RESPONSABILIZAÇÃO. NÃO PROVIMENTO.

PRESTAÇÃO DE CONTAS (PC)

Secretaria de Recursos (SERUR).

Examino os recursos de reconsideração interpostos por André Luiz Morais Mascarenhas, Eliel Negromonte Filho, Ricardo Oliveira Marques, Sandra Pimentel Mendes e Toufik Tanure Neto, contra o Acórdão 2294/2017-TCU-Segunda Câmara, proferido em decorrência da análise da prestação de contas do Tribunal Regional do Trabalho da 3ª Região - Minas Gerais, para o exercício 2011.
No exame do desempenho da gestão e da conformidade dos atos, identificaram-se as irregularidades abaixo relacionadas, que ensejaram a audiência dos agentes que as deram causa e a posterior aplicação da multa prevista no art. 58, inciso I, da Lei 8.443/1992, vez que foram rejeitadas as razões de justificativas então apresentadas:
a) fundamentação inadequada da contratação direta, por inexigibilidade de licitação, na instrução dos processos administrativos SUP - TRT 3ª Região 5.397/2011 e 30.392/2011;
b) contratação de empresa por inexigibilidade de licitação sem a caracterização da inviabilidade de competição, provendo, ainda, a prorrogação irregular do contrato;
c) contratação por dispensa de licitação decorrente da falta de planejamento;
d) contratação de serviços sem a existência dos respectivos créditos orçamentários.
Inconformados com a decisão que lhes aplicou multa, os responsáveis anteriormente indicados interpuseram estes recursos de reconsideração.
De início, ratifico o conhecimento dos presentes recursos, consoante análise realizada em meu Despacho à peça 300. 
No mérito, acompanho e incorporo às minhas razões de decidir os fundamentos da análise realizada pela Secretaria de Recursos do TCU (Serur) , transcrita em meu relatório, a qual contou com a anuência do MPTCU.
Como bem verificou a Serur, não há que se falar em prejuízo ao contraditório e à ampla defesa, pois, antes de serem apenados, os responsáveis foram ouvidos em audiência, tendo apresentado razões de justificativa que foram detidamente analisadas pela unidade técnica em instrução à peça 190 dos autos, incorporada ao relatório do decisum recorrido.
De igual modo, tampouco se pode acatar a alegação do Sr. Ricardo Oliveira Marques sobre ausência de fundamentação face a não haverem sido analisadas suas razões de justificativas. Isso porque seus argumentos foram similares aos apresentados pela Sra. Patrícia Helena dos Reis, o que pode ser comprovado às peças 137, p.3-39 e 159, p. 2-29. Dessa forma, sua defesa foi referenciada nos itens I.1.1, junto à daquela responsável (peça 190, p. 2-4) , I.1.2 e também no item 26 da instrução da unidade técnica, transcrita no relatório que subsidiou o acórdão recorrido.
A análise da Serur também demonstrou não ser procedente a alegação da prescrição da pretensão punitiva dos responsáveis, pois, mediante Acórdão 1441/2016-TCU-Plenário, firmou-se o entendimento de que a pretensão punitiva do TCU subordina-se ao prazo geral de prescrição indicado no art. 205 da Lei 10.406/2002 (Código Civil) , dez anos, contados a partir da data de ocorrência da irregularidade sancionada e sendo interrompido pelo ato que ordenar a citação, a audiência ou a oitiva da parte, nos termos dos arts. 189 e 202, inciso I e parágrafo único, da citada lei. 
No caso em tela, tomando-se, de forma conservadora, o termo inicial para cômputo do prazo prescricional a data de assinatura do contrato 11SR011, em 28 de julho de 2011 (peça 34, p. 53) , a interrupção da contagem do prazo pelo o ato que ordenou a audiência dos gestores, em 10/6/2015 (peça 39) , e a data do acórdão que lhes aplicou a sanção de multa, 7/3/2017 (peça 196, p. 3) , apura-se um lapso temporal de pouco mais de cinco anos e seis meses desde o reinício da contagem, o que se mostra inferior a dez anos, segundo os critérios do referido Acórdão 1441/2016-TCU-Plenário.
Por fim, alinho-me à Serur também quanto à improcedência das alegadas contradições nas responsabilizações dos recorrentes, pelos motivos bastante detalhados nos itens 8, 9 e 10 da instrução transcrita na íntegra em meu relatório. 
		Ante o exposto, VOTO por que este Tribunal adote a minuta de acórdão que trago à apreciação.
TCU, Sala das Sessões Ministro Luciano Brandão Alves de Souza, em 4 de junho de 2019.
Ministro JOÃO AUGUSTO RIBEIRO NARDES 
Relator